【裁判字號】    99,交聲,280
【裁判日期】    990310
【裁判案由】    違反道路交通管理處罰條例聲明異議
【裁判全文】
臺灣臺北地方法院交通事件裁定         99年度交聲字第280號
原處分機關  臺北市交通事件裁決所
異  議  人
即受處分人  甲○○
上列受處分人因違反道路交通管理處罰條例案件，對於臺北市交
通事件裁決所中華民國99年1月19日所為之處分（原處分案號：
北市裁催字第裁22-AEW069977號），聲明異議，本院裁定如下：
    主  文
原處分關於罰鍰新臺幣肆萬伍仟元部分撤銷。
上開撤銷部分，甲○○不罰。
其餘異議駁回。
    理  由
一、按「汽車駕駛人有下列情形之一者，不得駕車：……二、飲
    用酒類或其他類似物後其吐氣所含酒精濃度超過每公升零點
    二五毫克或血液中酒精濃度超過百分之零點零五以上。」，
    道路交通安全規則第一百十四條第二款定有明文。再「汽車
    駕駛人，駕駛汽車經測試檢定有下列情形之一者，處新臺幣
    （下同）一萬五千元以上六萬元以下罰鍰，並當場移置保管
    該汽車及吊扣其駕駛執照一年；因而肇事致人受傷者，並吊
    扣其駕駛執照二年；致人重傷或死亡者，吊銷其駕駛執照，
    並不得再考領：一、酒精濃度超過規定標準。二、吸食毒品
    、迷幻藥、麻醉藥品及其相類似之管制藥品。」、「汽車駕
    駛人有第一項、第三項或第四項之情形，同時違反刑事法律
    者，經移置保管汽車之領回，不受第八十五條之二第二項，
    應同時檢附繳納罰鍰收據之限制。」、「前項汽車駕駛人，
    經裁判確定處以罰金低於本條例第九十二條第三項所訂最低
    罰鍰基準規定者，應依本條例裁決繳納不足最低罰鍰之部分
    。」、「汽車駕駛人，有下列情形之一者，應接受道路交通
    安全講習：……二、有第三十五條第一項規定之情形。」，
    復為道路交通管理處罰條例第35條第1項第1款、第7項、第8
    項、第24條第1項第2款所明文規定。又道路交通安全規則及
    道路交通管理處罰條例所稱之汽車，依道路交通安全規則第
    2條第1項第1款及道路交通管理處罰條例第3條第8款之規定
    ，均包括機器腳踏車在內。
二、本件異議人即受處分人甲○○於民國96年8月25日，駕駛車
    牌號碼HQT-956號重型機車行駛於道路上，嗣於同日1時56分
    許，途經臺北市萬華區華江橋機車引道，對員警指揮及交通
    號誌無反應或遲緩，駕駛判斷力顯然欠佳，及駕駛有蛇行，
    車身搖擺不定，轉彎半徑過大或過小等駕駛操控力欠佳，為
    警攔檢測得其呼氣酒精濃度高達每公升0.59毫克，遂以受處
    分人有違反道路交通管理處罰條例第35條第1項第1款（汽車
    駕駛人有飲用酒類或其他類似物後其吐氣所含酒精濃度超過
    每公升0點25毫克以上之情形者，不得駕車）之規定掣單舉
    發，並將舉發通知單交受處分人簽收，並經臺灣臺北地方法
    院檢察署檢察官以96年度偵字第19388號為緩起訴處分確定
    ，並於緩起訴期間屆滿後，原處分機關認受處分人確有前述
    違規行為而於99年1月19日以北市裁催字第裁22-AEW069977
    號裁決書就受處分人前開違規行為，依道路交通管理處罰條
    例第35條第1項第1款、違反道路交通管理事件統一裁罰基準
    及處理細則（下稱處理細則）第43條、第44條、第67條暨違
    反道路交通管理事件統一裁罰基準表（下稱基準表）、行政
    罰法第26條第2項之規定，裁處罰鍰45000元，並施以道安講
    習在案。
三、本件聲明異議意旨略以：本件異議人已被依觸犯公共危險罪
    移送，經檢察官做成緩起訴處分，已支付5萬元，並接受道
    安講習及吊扣駕照，為此聲明異議，請求撤銷原處分等語。
四、經查：
    (一)按民國94年2月5日公布，95年2月5日施行之行政罰法第26
      條規定：「一行為同時觸犯刑事法律及違反行政法上義務
      規定者，依刑事法律處罰之。但其行為應處以其他種類行
      政罰或得沒入之物而未經法院宣告沒收者，亦得裁處之。
      前項行為如經不起訴處分或為無罪、免訴、不受理、不付
      審理之裁判確定者，得依違反行政法上義務規定裁處之。
      」即所謂一事不二罰原則，探究其立法目的，無非以一行
      為同時觸犯刑事法律及違反行政法上義務規定時，由於刑
      罰與行政罰同屬不法行為之制裁，而刑罰之懲罰作用較強
      ，故在處罰目的相同且處罰方式相同時，依刑事法律處罰
      即足資警惕，實無一事二罰再處行政罰之必要，但罰鍰以
      外之沒入或其他種類行政罰，因兼具維護公共秩序之作用
      ，為達行政目的，行政機關仍得併予裁處，故汽車駕駛人
      酒後駕車時，如同時觸犯刑法第185條之3之公共危險罪及
      違反道路交通管理處罰條例第35條第1項第1款之規定者，
      道路交通主管機關除依上開行政罰法第26條第1項但書規
      定，處以其他種類行政罰外，關於行政罰鍰部分，即應依
      行政罰法第26條、道路交通管理處罰條例第10條等規定移
      送地方法院檢察署處理，其後非有行政罰法第26條第2項
      所定不起訴處分或為無罪、免訴、不受理、不付審理之裁
      判確定等事由，不得裁處行為人罰鍰。而上開行政罰法第
      26條第2項雖以應受行政罰之行為如經不起訴處分或為無
      罪、免訴、不受理、不付審理之裁判確定者，始得另為裁
      決處罰，未明文包括緩起訴處分在內，但考緩起訴處分之
      性質，實屬於附條件之便宜不起訴處分，而於緩起訴之條
      件成就後，始發生如同確定不起訴處分之禁止再訴效力，
      故於緩起訴之猶豫期間屆滿，復未經撤銷緩起訴時，緩起
      訴即發生如同確定之不起訴處分之效力，此時，行為人即
      已終局的不受刑事法之訴追，該緩起訴處分即具實質之禁
      止再訴之確定力，原處分機關於此時再為裁決，行為人無
      同時遭到行政處罰及刑事訴追之危險，因此，解釋上行政
      罰法第26條第2項之規定應包括條件成就之緩起訴處分之
      情形在內，因此酒後駕車同時觸犯公共危險犯行，行為人
      雖經緩起訴處分，然於緩起訴處分條件成就前，行為人隨
      時有受撤銷緩起訴再受刑事追訴之風險，行政機關自不得
      就同一事由裁處行為人罰鍰處分，以免行為人受有一事二
      罰之危險（臺灣高等法院暨所屬法院96年法律座談會刑事
      類提案第36號審查意見及研討結果可資參照）。
    (二)惟按檢察官為緩起訴處分時，得命被告於一定期間內履行
      向公庫或指定之公益團體、地方自治團體支付一定之金額
      ，刑事訴訟法第253條之2第1項第4款定有明文，此一公益
      捐款命令雖非刑罰，然仍屬一種特殊之處遇措施，造成被
      告之財產減少，故亦屬干預人民自由之處分，且性質上與
      罰金無異，而道路交通管理處罰條例第35條第8項針對酒
      後駕車之汽車駕駛人同時觸犯刑法第185條之3之公共危險
      罪及違反道路交通管理處罰條例第35條第1項第1款之規定
      者，業規定：「前項汽車駕駛人，經裁判確定處以罰金低
      於本條例第92條第3項所訂最低罰鍰基準規定者，應依本
      條例裁決繳納不足最低罰鍰之部分。」，旨在排除酒後駕
      車之行為人接受刑事裁判後，若僅科處罰金，而罰金數額
      低於道路交通管理處罰條例第92條所定最低裁罰基準，顯
      失事理之平之情形，反面言之，若汽車駕駛人業已依上開
      規定受罰金之處罰，且數額高於上述最低罰鍰基準者，即
      無再適用道路交通管理處罰條例第35條第8項規定以裁決
      命行為人補繳不足最低罰鍰部分之餘地。是縱被告之緩起
      訴處分猶豫期間屆滿，復未經撤銷緩起訴，而生如同確定
      之不起訴處分之效力，使被告終局地不受刑事法之訴追，
      依行政罰法第26條第2項規定，而可容許道路交通主管機
      關依道路交通管理處罰條例第35條第1項第1款規定就行為
      人之酒後駕車行為裁處罰鍰，已如前述，惟行為人若另於
      緩起訴處分期間內履行公益捐款命令者，其既已支付一定
      金額，且該公益捐款性質上亦與罰金無異，已如前述，是
      解釋上應認該公益捐款即屬道路交通管理處罰條例第35條
      第8項所定之罰金，若公益捐款數額超過前述最低裁罰基
      準者，道路交通主管機關即不得再就行為人之同一酒後駕
      車行為裁處罰鍰，若仍裁決處罰，應由法院撤銷原處分，
      並為不罰之諭知（臺灣高等法院暨所屬法院97年法律座談
      會刑事類提案第39號研討結果同此見解，可資參照）。
    (三)查本件受處分人於酒後騎乘上揭重型機車，於前揭時、地
      經警測得其呼氣酒精濃度達每公升零點59毫克，並經警舉
      發「酒後駕車」違規，嗣經臺灣臺北地方法院檢察署檢察
      官於96年10月12日以96年度偵字第19388號為緩起訴處分
      ，其期間為2年，受處分人並應向臺北市立觀護志工協進
      會支付5萬元，及於緩起訴處分確定後6個月內，參加10小
      時之交通安全講習，受處分人於97年1月25日繳納完畢，
      緩起訴處分期間自96年11月26日至97年5月25日等情，有
      96年度偵字第19388號緩起訴處分書、臺北富邦銀行匯款
      委託書、舉發違反道路交通管理事件通知單、臺灣高等法
      院全國前案簡列表在卷可稽，是受處分人前開緩起訴處分
      期間既已屆滿而未經撤銷，依前開說明，其遭裁處罰鍰45
      000元部分，應有行政罰法第26條明定一事不二罰原則之
      適用，甚為明確。
    (四)至於原處分依道路交通管理處罰條例第24條規定另對受處
      分人裁處施以道安講習部分，受處分人雖未於異議狀中明
      確陳明對此部分裁罰之意見，惟此部分處分係原處分機關
      基於前開單一之違規行為所為處分之一部，受處分人對於
      其中之罰鍰既已表明不服之旨，自應認其已對該案之處分
      全部聲明不服，本院自應併予審究。揆諸前開規定及說明
      ，此二部分之處分係屬罰鍰以外之其他種類行政罰，因兼
      具維護公共秩序之作用，為達行政目的，是原處分機關就
      此部分之併予裁處，於法並無不合。
五、綜上所述，受處分人確有在上開時、地，因違反酒後駕駛車
    輛，經測試呼氣中酒精濃度超過規定標準之違規行為，原處
    分機關依道路交通管理處罰條例第35條第1項第1款規定，裁
    處施以道路交通安全講習之其他種類行政裁罰部分，於法並
    無不合，此部分異議為無理由，應予駁回。至原處分裁處受
    處分人罰鍰45000元之行政裁罰部分，即難認為允當，此部
    分受處分人異議之聲明為有理由，應由本院將此部分撤銷，
    並裁定如主文第2項所示，以資適法。
據上論斷，應依道路交通案件處理辦法第19條、第20條前段，裁
定如主文。
中    華    民    國    99    年     3    月    10    日
                  交通法庭  法  官    呂煜仁
上正本證明與原本無異。
如不服本裁定，應於裁定送達後5日內向本院提出抗告狀。
                            書記官    曹尚卿
中    華    民    國    99    年    3     月    10    日

司法院資訊處製作；財團法人民間司法改革基金會備份。
